【裁判字號】    98,上訴,782
【裁判日期】    981020
【裁判案由】    家暴殺人
【裁判全文】
臺灣高等法院臺南分院刑事判決         98年度上訴字第782號
上  訴  人
即  被  告  甲○○
選任辯護人  王朝揚律師(扶助律師)
上列上訴人即被告因家暴殺人案件，不服臺灣台南地方法院97年
度訴字第10號中華民國98年5月26日第一審判決（起訴案號：臺
灣台南地方法院檢察署97年度偵字第4922號），提起上訴，本院
判決如下：
    主  文
原判決撤銷。
甲○○殺人，處有期徒刑貳年陸月。
    事  實
一、緣甲○○係顏偉翔（民國○○年○○月○日生）之父親，其二人
    間具有家庭暴力防治法第3條第3款所定之家庭成員關係。顏
    偉翔平日與甲○○及家人共同居住在臺南市○區○○路1425
    巷25號，其為家中么子，自幼因疾病領有重度智障手冊，日
    常生活無法自理，端賴甲○○及配偶乙○○○二人負責照顧
    。顏偉翔自啟智學校高中畢業後，開始出現暴力攻擊行為，
    甲○○雖將顏偉翔送往朝興教養中心安置，惟顏偉翔於教養
    院內仍持續有吵鬧及暴力行為，教養院乃要求家屬帶回自行
    照顧，顏偉翔於97年2月27日或28日返家後，情況並未好轉
    ，常於夜間出現吵鬧行為，甲○○及乙○○○二人白天需工
    作賺錢養家，夜間又因顏偉翔吵鬧無法安眠，而心力交瘁。
二、97年3月20日凌晨3時許，顏偉翔再度出現大聲吵鬧行為，經
    甲○○加以安撫仍不聽勸阻，甲○○一時氣憤，又思及伊夫
    妻二人年歲漸增，體力不堪負荷照顧顏偉翔，如日後伊夫妻
    百年後顏偉翔將無所依怙，為使顏偉翔早日解脫，遂基於故
    意殺人之犯意，於當日凌晨4時許，在住處三樓顏偉翔之房
    間內，以乙○○○所有、於顏偉翔因燥動哭鬧難以安撫時用
    以綑綁顏偉翔之長絲巾一條，勒住顏偉翔脖子，迨顏偉翔無
    氣息後，甲○○始下樓告知乙○○○，並叫乙○○○載其前
    往警察局自首，惟乙○○○聽聞後悲慟不已，全身無力癱軟
    在地，甲○○遂自行撥打110電話向勤務中心自首，經警方
    據報趕往現場，見顏偉翔已無心跳，但身體尚有餘溫，遂為
    顏偉翔進行人工CPR急救並聯絡119救護中心，於救護人員到
    場接手後，當場逮捕甲○○，並扣得上開長絲巾一條。顏偉
    翔經送醫急救，延至97年3月25日，因頸部絞勒致缺氧性腦
    病變，經醫生宣告腦死，家屬同意捐贈器官後死亡。
三、案經臺南市警察局第六分局報告臺灣臺南地方法院檢察署檢
    察官偵查起訴。
    理  由
一、按現行刑事訴訟法為保障被告之反對詰問權，排除具有虛偽
    危險性之傳聞證據，以求實體真實之發見，於該法第159 條
    第1項明定被告以外之人於審判外之言詞或書面陳述，除法
    律有規定者外，不得作為證據。而刑事訴訟法第159條之1至
    159條之4為傳聞法則之例外規定，被告以外之人於審判外之
    陳述，雖不符前四條之規定，但經當事人於審判程序同意作
    為證據，法院審酌該言詞陳述或書面陳述作成時之情況，認
    為適當者，亦得為證據；當事人、代理人或辯護人於法院調
    查證據時，知有第159條第1項不得為證據之情形，而未於言
    詞辯論終結前聲明異議者，視為有前項之同意，刑事訴訟法
    第159條之5定有明文。本件檢察官提出之供述及非供述證據
    ，業據上訴人即被告及其辯護人於本院準備程序時均不爭執
    證據能力，迄至言詞辯論終結前，亦未主張有刑事訴訟法第
    159條第1項不得為證據之情形，及經本院審酌後，認上開證
    據，並無不適當之情形，應認均有證據能力。
二、訊據上訴人即被告甲○○對於上揭犯罪事實，於本院審理時
    已坦承不諱，核與證人乙○○○於警詢、偵查及原審證述當
    日案發經過，及證人即警員張繼華、陳文禎於偵查中證述急
    救過程均大致相符。復有被害人顏偉翔之身心障礙手冊、臺
    南市警察局函文、臺南市警察局指揮中心受理110報案記錄
    單、臺南市消防局函文、被害人死亡勘驗筆錄、相驗屍體證
    明書、解剖鑑定報告書、相驗及解剖相片等書證，及扣案長
    絲巾1條在卷可稽。佐以鑑定證人丙○○於原審證稱：「本
    件死者因頸部絞勒造成腦部缺氧腦病變而死，符合用絲巾所
    造成之傷痕，符合按照學理來說的話，如果勒住兩三分鐘再
    放鬆，被害人仍然可以自行呼吸，但如果勒住長達10分鐘，
    就算鬆開，被害人仍然會變成植物人，如果持續15分鐘以上
    ，被害人就會當場死亡。（問：你在鑑定報告提到被告的動
    機是屬於憐憫殺害，是否可以解釋該特徵為何？）憐憫殺害
    的相反為仇恨殺害，仇恨殺害會出於過度殺害的現象，而且
    出發點是出於恨，相對的，憐憫殺害對於兇手來說，他是在
    解除被害人的痛苦，通常都是使用比較柔軟的手法，所以被
    害人的傷痕有限，本件被害人的傷害也僅出現在頸部，符合
    憐憫殺害的特徵」等語（見原審卷第60至61頁），核與被害
    人受傷部位及程度均相符，故被告自白與上開事證相符，而
    堪信為實。
三、至被告雖於警詢供稱:「是我不小心勒到脖子造成的」等語
    (見警卷第3頁)；於偵查中供稱:「我本來要綁他的手，但是
    他在掙扎，房間又黑，我也不知道為何會綁到他的脖子」等
    語(見偵卷第6頁)；於原審準備程序供稱:「我不知道絲巾有
    勒住他脖子，我不是故意要殺死我兒子，是不注意才勒到的
    」(見原審卷第22頁)；於本院準備程序中供稱:「我才失手
    殺了小孩」等語(見本院卷第28頁)。及其選任辯護人於本院
    準備程序引用上訴理由狀辯護略稱:「本件被告乙扣案絲巾
    纏繞被害人頸部之時間，充其量僅有短短2至6分鐘左右，且
    其除以扣案絲巾纏繞被害人頸部外，並未有進一步加害行為
    ，則被告於被害人哭鬧一時情急下，出手絞勒被害人頸部之
    行為，是基於殺人之故意，或僅有傷害故意，因一時失手，
    及不諳急救方法，致生被害人死亡之結果應再探究」等語(
    見本院卷第28頁、13至14頁)。另證人即被告之妻乙○○○
    雖於原審證稱:「他說他不小心，把偉翔弄到沒氣了，他說
    他也不知道為何會發生這種事情」等語(見原審卷第63頁)。
    惟查:
(一)據證人證人即員警張繼華於偵查中證稱:「我問她(嚴蕭愛玉
    )發生什麼事，她說他老公勒死他兒子，...當時絲巾放在死
    者頭部上方，...我問她看到你老公在勒死死者的時候，為
    何不給他拉開，她就說拉不開，等她先生放手的時後，才知
    道小孩沒氣了，她說那時候她先生有點失控，歇斯底里。..
     .到現場時死者房間燈是開著」等語(見偵卷第108至109頁)
    ；及證人陳文禎於偵查中證稱:「甲○○第一句跟我說他親
    手殺死他兒子，我們趕到三樓，發現傷者躺在床上，絲巾纏
    在脖子上，他說他兒子智能有問題，一直吵鬧，怕吵到鄰居
    ，一時情急才把他勒斃，為了制止他吵鬧，...我是第一個
    進房間，是把死者抬到地上的時候，才把絲巾拿下來，是我
    把絲巾撥開的，...當時絲巾開口在前方，二邊交叉，繞在
    脖子，開口在前方交叉，是鬆的狀態」等語(見偵卷第109至
    111頁)。以及被告於警詢另供稱:「當時我報警說我殺人了
    」等語(見警詢第2頁)。可知，被告案發後隨即報案時，即
    明確認知其有勒斃被害人之行為。且其迄員警趕到案發現場
    時，仍未將纏繞在被害人頸部之絲巾卸下，亦可見其於絞勒
    被害人頸部後，並無因發現自己失手而立即鬆開絲巾之情。
    另案發現場並非無燈光，衡情被告應無於黑暗中誤將絲巾纏
    至被害人頸部之可能。又案發現場縱無燈光，然人體頸部與
    手部，其形狀、部位及活動方式等差異甚大，衡情實無不小
    心將頸部誤認為手部，而以絲巾纏繞猶渾然不覺，直至被害
    人氣絕昏迷始罷手之可能。故認被告及證人乙○○○上開供
    述稱被告係不小心誤勒被害人頸部云云，顯悖於常理，並不
    足採。
(二)另按殺人與傷害致人於死之區別，應以加害人有無殺意為斷
    ，不以兇器種類及傷痕之多寡為絕對標準，亦不能因與被害
    人素不相識，原無宿怨，事出突然，即認為無殺人之故意。
    又下手之情形如何，於審究犯意方面，為重要參考資料，故
    認定被告是否有殺人犯意，自應審酌當時情況，視其下手之
    輕重、加害之部位等，以為判斷之準據(最高法院97年度台
    上字第2517號判決參照)。查頸部內有氣管為人體氧氣輸送
    之重要部位，持長條絲巾之物用力纏繞之，於短時間內即足
    以致人於死，乃眾所周知之常識。本件被告於案發當時，因
    不堪被害人之哭鬧燥動，以扣案之長絲巾纏繞被害人頸部致
    其呈腦死狀態，實難認係基於傷害犯意一時失手而致被害人
    死亡。參以鑑定證人丙○○於偵查中證稱:「(問:本件絞勒
    係因故意或過失造成？)因為頸部絞勒到死亡需要相當時間
    ，大約是15分鐘，所以如果是不小心纏繞頸部，也會有相當
    的時間讓他停止有害動作，因此很難認為是意外，就本案看
    來應該是一種憐憫殺害，...如果不小心發現纏繞人家，應
    該會想辦法鬆手解除，所以絞勒不太可能是意外造成，...
    本案發現時是屬於腦死狀態，研判約10分鐘，如果是5分鐘
    會昏迷一段時間，經搶救就會恢復正常，但本案搶救後仍然
    無效，故研判時間是在15分鐘窒息期間的後段」等語，益證
    本件應非失手造成之意外。況被告於原審及本院審理時，均
    已為認罪之表示，足認被告確係基於殺人之故意，以上開絲
    巾絞勒被害人致死甚明。又本件被告既已著手完成殺人之犯
    罪行為，且被害人並已發生死亡之結果，即與刑法第27條所
    規定中止犯須以「因己意而中止犯罪之實行，或防止其結果
    之發生」之要件不合，而無該條適用，併此敘明。
四、另被告之辯護人雖於原審為被告辯稱略稱:被告長期以來因
    照顧顏偉翔而處於極大精神壓力狀態，是否因此產生精神耗
    弱之情形，有查明必要等語。經查:被告見被害人已無氣息
    後，係自行步行至一樓，並請配偶乙○○○載其前往警局投
    案，其配偶突聞噩耗，癱軟在地，被告遂自行撥打110之電
    話向警局報案等情，為被告不爭之事實，復據證人乙○○○
    於原審證述在案（見原審卷第63頁），由此可見，被告於案
    發後舉止鎮定，並無慌亂不知所措之狀。且依臺南市警察局
    勤務指揮中心錄音譯文顯示本件報案當時之通話內容：
    受理人員：「110陳清祺您好」。
    報案人  ：「110，你現在來，我勒死我自己的兒子，我在
                明興路1425巷25號」
    受理人員：「你叫什麼名字」
    報案人  ：「我叫甲○○」。
    觀諸被告上開通話內容雖甚簡短，但清楚而明確，與一般慌
    亂中報案，常見聲音緊張、急促，無法清楚描述姓名或住址
    之情狀，迥然不同（見偵卷第75頁報案譯文）。況警員於案
    發第一時間（97年3月20日5時17分），為被告進行酒測結果
    ，被告呼氣後酒精濃度為零（見警卷第19頁），當日警員詢
    問被告過程，被告亦對答如流。顯見，被告當時意識清楚，
    情緒鎮定，均無任何異狀。參以，本件經囑託國立成功大學
    醫學院附設醫院鑑定被告案發時之精神狀態，該院檢送至本
    院之鑑定報告，於總結部分記載:「顏員案發前並無精神科
    病史，案發前一日意識清醒行為無明顯異常，只是到蓮心園
    尋求協助未順利，心情受挫，於傍晚5、6點一如往常喝一杯
    高梁酒，並不至於到隔日凌晨3點左右仍處於酒醉狀態。由
    顏員及太太的描述報告，警局及法院筆錄等資料判斷，案發
    時顏員精神狀態，並無意識障礙，也無用藥、酒醉情形，事
    後也可配合警方處理。因此，顏員案發時並無因精神障礙或
    其他心智缺陷，致不能辨識其行為違法或欠缺依其辨識而行
    為之能力，亦無顯著減低辨識其行為違法或依其辨識而行為
    之能力。」等語，有該院98年2月24日成附醫精神字第09800
    03234號函附之精神鑑定書附卷可稽(見原審第35至42頁)，
    核與案發當時被告表現意識清楚，情緒鎮定之情狀大致相符
    。綜上情節，足認被告案發當時之精神狀態正常，並無因精
    神障礙或其他心智缺陷，致不能辨識其行為違法或欠缺依其
    辨識而行為之能力，或有顯著減低辨識其行為違法或依其辨
    識而行為之能力之情狀，即無辯護人上開於原審質疑之情事
    。綜上所述，本件事證已甚明確，被告上開殺人犯行，堪予
    認定。
五、查被告甲○○係被害人顏偉翔之父，其二人有家庭暴力防治
    法第3條第3款之家庭成員關係。被告以長絲巾絞勒被害人頸
    部方式，故意致被害人死亡，核其所為，係犯刑法第271條
    第1項之殺人罪，並構成家庭暴力防治法第2條第2項家庭暴
    力罪。又被告之犯行於員警尚未發覺前，主動報案，並向到
    場處理之警員供述係其持扣案長絲巾勒住被害人之脖子之事
    實（見警卷第1至4頁筆錄），而有接受裁判之意思，符合刑
    法第62條自首之要件，並審酌被告並無任何犯罪前科紀錄，
    有台灣高等法院被告前案記錄表在卷可稽，其與被害人顏偉
    翔為至親之父子關係，因長期照顧重度智能障礙之被害人，
    心力交瘁，案發當日又於熟睡中遭顏偉翔吵醒，經安撫顏偉
    翔無效後，一時氣憤，及基於讓被害人解脫之錯誤認知，犯
    下本案，惟其犯後主動報案，於本院審理時亦坦承犯行，爰
    依上開自首之規定減輕其刑。另審酌被害人顏偉翔自幼因重
    度智能障礙，無法自理生活，平日均仰賴被告及其配偶乙○
    ○○照顧，而據證人乙○○○證稱：我覺得他（即被告）給
    他（即被害人）的愛比他給他的哥哥姊姊多，因為有時候我
    打顏偉翔的時候，我先生說他已經有殘缺，不要再打他，有
    時候我要處理顏偉翔的大小便，顏偉翔一直抓我讓我不能處
    理，我就打顏偉翔，我先生就說讓他處理。我們平日也會帶
    他出去玩，（顏偉翔）上高職以前，脾氣都還不錯，但高職
    之後，脾氣變得很壞。（問：顏偉翔是否會造成家裡的負擔
    ？）負擔很大，所以後來才會送到教養院。但送到教養院之
    後，情況愈來愈嚴重。（問：你們是否會擔心以後年紀大，
    要如何照顧小孩子？）有，所以才會把他送到教養院等語（
    見原審卷第64至65頁）。可見，被告平日並不因被害人身體
    殘缺，而忽略對於被害人之照顧，反而較其他子女更加愛護
    被害人，並常攜帶被害人外出遊玩，照顧其身心，均無怨言
    。被害人因進入青春期，出現情緒不穩及暴力傾向，雖將其
    送往教養院治療，異常情況卻更趨嚴重，被告因現存社會資
    源無法提供有效幫助，而其夫妻又漸趨老邁，經濟及體力已
    無法負荷照顧被害人，恐其夫妻百年後顏偉翔將造成兄姊之
    沈重負擔，顏偉翔亦繼續受苦，為讓其早日解脫，乃痛下殺
    手殺害被害人，茲由被害人受傷部位僅頸部右邊有小範圍挫
    傷，左邊為不明顯的痕跡，其餘身體外觀均無異樣，內部器
    官部分經解剖亦未發生有任何傷害，僅頸部肌肉層有出血狀
    況，可見被告行兇時手段並非兇殘，鑑定人於鑑定報告亦記
    載被告殺害之動機符合「憐憫殺害」之特徵等情，及被害人
    送醫救治後，醫生詢問捐贈器官之意願，被告經家人告知此
    事後，認被害人有用之器官如能幫助其他人重獲新生，係幫
    助被害人作功德，因而同意捐贈等情，顯見被告之行為雖已
    觸法，但其作為均出於幫助被害人之善意而為，如因此宣告
    法定最低度之刑，猶嫌過重，本件實有情堪憫恕之情，故援
    引刑法第59條規定遞減其刑。
六、原審以被告罪證明確，予以論罪科，固非無見，惟查：
(一)原判決事實及理由欄，漏未論述被告與被害人有家庭暴力防
    治法第3條第3款所定之家庭成員關係，並論以同法第2條第2
    項之家庭暴力罪，已有未合。
(二)按科刑時就刑法第57條規定事項所審酌之情形，應於有罪判
    決書之理由內加以記載，刑事訴訟法第310條第3款定有明文
    。另按刑事審判旨在實現刑罰權之分配正義，故法院對於有
    罪被告之科刑，應符合罪刑相當之原則，使輕重得宜，罰當
    其罪，此所以刑法第57條明定科刑時，應審酌一切情狀，尤
    應注意該條所列10款事項，以為科刑輕重之標準，並賦予法
    院裁量權。而判決於科刑之理由，如僅載稱審酌被告之品行
    ，犯罪之動機、目的、手段、犯後態度等一切情狀，因如此
    記載，均僅為法律抽象之一般規定，並未說明各該事項之具
    體情形，其量刑是否妥適無從據以斷定，自有判決理由未備
    之違法(最高法院94年度台上字第2131號判決參照)。本件原
    審判決既認被告係犯刑法第271條第1項之罪，經依刑法第62
    條、第59條規定減刑後，處以有期徒刑二年六月，然其就刑
    法第57條規定事項所審酌之情形，僅記載為「兼衡被告之生
    活狀況、平日之品行、智識程度、犯罪所造成之危害及犯後
    態度等一切情狀，量處如主文所示之刑」，而未於判決理由
    內具體論述，自非適法。
(三)另扣案之長絲巾一條，雖係供被告犯罪所用之物，然係被告
    之妻乙○○○所有、平日用於綑綁被害人好動時所用之物等
    情，業經被告及證人乙○○○於本院審理時陳明在卷(見本
    院卷第45頁)，則該絲巾即非屬被告所有之物，自不得依刑
    法第38條第1項第2款規定予以沒收。原審判決誤依該條宣告
    沒收，亦有未洽。
(四)綜上所述，被告於本院既已坦承上開犯行，則其上訴意旨以
    其並無殺人犯意，而係基於傷害犯意失手致被害人於死云云
    ，雖非可取。惟原判決既有上揭可議之處，且上訴意旨亦就
    原審未具體審酌刑法第57條規定有所指摘，自應由本院將原
    判決撤銷改判，以期適法。
七、爰參酌被告前無犯罪前科記錄，素行良好(有台灣高等法院
    被告前案記錄表在卷可稽)，其僅國小畢業、學識程度不高
    ，以賣早餐為生，家庭經濟狀況勉持(見警卷第1頁)，因長
    期照顧重度智能障礙之被害人，心力交瘁、一時氣憤下而犯
    罪，雖剝奪被害人生命權所侵害之法益及造成之損害重大，
    然其犯罪手段並非兇殘，被害人受傷部位僅頸部右邊有小範
    圍挫傷，左邊為不明顯的痕跡，其餘身體外觀均無異樣，內
    部器官部分經解剖亦未發生有任何傷害，僅頸部肌肉層有出
    血狀況，而鑑定人於鑑定報告亦記載被告殺害之動機符合「
    憐憫殺害」之特徵等情，已如前述，且犯後主動報案自首，
    復於原審及本院審理均已為認罪之表示，深感痛心懊悔等一
    切情狀，量處如主文所示之刑。
據上論結，應依刑事訴訟法第369條第1項前段、第364條、第299
條第1項前段，刑法第271條第1項、第62條第1項、第59條，家庭
暴力防治法第2條第2項，判決如主文。
本案經檢察官曾銘芳到庭執行職務。
中    華    民    國    98    年    10    月    20    日
                  刑事第六庭    審判長法  官  董武全
                                      法  官  沈揚仁
                                      法  官  賴純慧
以上正本證明與原本無異。
如不服本判決應於收受送達後10日內向本院提出上訴書狀，其未
敘述上訴理由者，並得於提起上訴後10日內向本院補提理由書（
均須按他造當事人之人數附繕本）「切勿逕送上級法院」。
                                      書記官  馬愛君
中    華    民    國    98    年    10    月    20    日
附錄本案論罪法條全文
中華民國刑法第271條（普通殺人罪）
殺人者，處死刑、無期徒刑或 10 年以上有期徒刑。
前項之未遂犯罰之。
預備犯第 1 項之罪者，處 2 年以下有期徒刑。


司法院資訊處製作；財團法人民間司法改革基金會備份。
